---
title: "Introducción al análisis de datos con R: Clase 1"
author: "Laboratorio de Datos - El Ateneo"
date: "24/09/2022"
output: 
  rmdformats::robobook:
    self_contained: true
    thumbnails: true
    lightbox: false
    code_folding: "show"
---

```{r setup, include=FALSE}
knitr::opts_chunk$set(echo = TRUE)
```


# Bienvenidxs 🙌

Habiendo instalado R  y Rstudio, veremos de qué se trata el entorno y daremos los primeros pasos en **R**. 


# Objetos

En R todo es un objeto.

Antes de avanzar, tengamos en cuenta que cuando R se ejecuta nos devuelve un valor, esta salida podemos chequearla en la consola. 

Por ejemplo, si lo usamos cual calculadora:

```{r}

10 + 1

```

También, podemos generar un chunk de código con `ctrl + alt + i`.

Practiquemos crear uno: 



# Operadores

## Operadores de asignación

Volviendo a los objetos, en R podemos crear un objeto y asignarlo. Para ellos, se emplean los **operadores de asignación** de la siguiente forma:   `<-` `(alt + -)`; o con `=`.

Por ejemplo, creemos el objeto edad y asignemoslé un valor: 

```{r}
edad  <- 27
edad

edad_dos = 40
edad_dos
```

En el **Enviroment** vamos a ver que el objeto está creado. También podemos consultar cuál es el valor del objeto llamandolo (selecciono y presiono `ctrl + enter`). 

## Operadores lógicos y relacionales

Estos se utilizan para describir relaciones lógicas, expresadas como **verdadero (TRUE)** o **falso (FALSE)**, y para hacer comparaciones.

Por ejemplo:

```{r}
barrio_uno <- "Flores"

barrio_dos <- "Almagro"

#Preguntemosle a R si estos objetos poseen valores iguales: 

barrio_uno == barrio_dos

#Valores distintos:

barrio_uno != barrio_dos

#Valores incluidos en otro objeto: 

barrio_tres <- "Palermo"

todos_los_barrios <- c(barrio_uno, barrio_dos, barrio_tres)

barrio_uno %in% todos_los_barrios

#Qué pasa si quiero chequear que no esté incluído un valor?

! "Paternal" %in% todos_los_barrios

# Chequeo qué valor es mayor, menor, mayor o igual, en caso de objetos numéricos: 

edad > edad_dos

edad_dos <= edad

```

Entonces, los operadores son: 

- Igual: `==`
- Distinto: `!=`
- Objeto dentro de valores: `%in%`
- Expresión no incluída dentro de valores: `! %in%`
- Mayor, menor o igual: `>`, `<=`

Si bien hay más operadores, estos son los más usados en R. Podrán encontrar mayor información [aquí](https://bookdown.org/jboscomendoza/r-principiantes4/operadores-logicos.html).


# Tipos de objetos

En R, los objetos pueden ser de distinto tipo: 

## Numéricos enteros (integer):

```{r}

edad_entera <- 67
edad_entera

```

## Numéricos con decimal (numeric, float, doble):

```{r}
edad_exacta <- 67.6
edad_exacta
```

## Cadenas de texto (Strings o Character):

```{r}
provincia <-  "Buenos Aires"
provincia

```

Observen que este tipo de datos deben incluirse entre comillas. 

## Factor (factor): 

```{r}
nivel_educativo <- as.factor(c("Inicial", "Primario", "secundario", "Terciario", "Universitario"))
nivel_educativo
```
Es un tipo de objeto específico de R que permite describir un dato numérico mediante una etiqueta (como etiquetas de SPSS). 

## Lógicos (logical):

```{r}
persona_identificada <- TRUE
persona_identificada

```

## Fechas (Datetime, POSIXct y POSIXlt)

```{r}

fecha_hoy<-Sys.Date()
fecha_hoy

hora_hoy<-Sys.time()
hora_hoy

```

Los valores tipo Date sólo nos indican la fecha, los valores tipo POSIXct y/o POSIXlt nos pueden indicar además la hora. Si bien parecen **strings**, no lo son y las operaciones que se pueden hacer con estos valores son distintas a las que se pueden hacer con strings. Un paquete muy útil para trabajar este tipo de datos es `lubridate()` y lo veremos en próximas clases.


Además, existen objetos con valores perdidos o nulos:

```{r}
perdidos <- NA
perdidos
nulos <- NULL
nulos

```

Podemos chequear el tipo o la clase del objeto: 

```{r}
class(nulos)
class(provincia)
```

Los objetos en R pueden ser *coercionados*, forzados a ser de un tipo:

```{r}
provincia <- as.factor(provincia)
class(provincia)

edad <- as.character(edad)
class(edad)

hora_hoy<-as.character(hora_hoy)
class(hora_hoy)

hora_hoy<-as.POSIXct(hora_hoy)
class(hora_hoy)

```

# Librerías

Lo que vimos recién, `as.factor()` y `as.character()` son funciones. En R hay funciones que vienen incluídas, como las aritméticas:

```{r}
sum(edad_entera, edad_exacta)

mean(edad_entera, edad_exacta)
```
Aunque también existen **paquetes**que contienen funciones y bases de datos ya prediseñadas. Éstas son las **librerías**, y para usarlas primero tenemos que instalarlas (esto se hace por única vez) con `install.packages()` y cargarlas con `library()` (esto se hace cada vez que vamos a usarlas):

```{r}
#install.packages("tidyverse")
library(tidyverse)
```


# Práctica

1. Crear tres objetos y asignarles: a uno los nombres, a otro la edad, y al tercero la ocupación de lxs integrantes de tu familia. 

```{r}

```

2. Para las tres variables creadas en el punto anterior, verificar la clase o el tipo de objeto: 

```{r}

```

3. Chequear si el valor 27 se encuentra comprendido entre las edades de lxs integrantes de tu familia: 

```{r}

```

4. Convertir el objeto nombres en uno de tipo numérico. ¿Qué sucede?

```{r}

```
5. Verificar si las ocupaciones incluidas en el tercer objeto son todas iguales:

```{r}

```

