---
title: "Introducción al análisis de datos con R: Clase 3"
author: "Laboratorio de Datos - El Ateneo"
date: "08/10/2022"
output: 
  rmdformats::robobook:
    self_contained: true
    thumbnails: true
    lightbox: false
    code_folding: "show"
---

# Limpieza y transformación de datos

La clase pasada estuvimos introduciendonos en Tidyverse con algunas funciones básicas. Hoy vamos a profundizar en más funciones de limpieza, transformación y exploración de datos. 

En principio, cargamos las librerías: 

```{r}
library(tidyverse)
library(readxl)
```

Vamos a trabajar con datos de divorcios registrados en CABA desde el 2016 a la fecha. [Aquí](https://data.buenosaires.gob.ar/dataset/divorcios) podrán encontrar más información sobre el dataset: 

```{r}
# Defino la clase de hoy

clase <- "clase3"

# Levanto data
df_divorcios <-read_excel(paste0("../data/", clase, "/dataset_divorcios.xlsx"))
names(df_divorcios)

```


## Glipmse()

Previamente vimos distintas maneras de conocer la estructura del df, dplyr ofrece otra opción con `glimpse()`:

```{r}

glimpse(df_divorcios)

```

## Missing values

Podemos observar que tenemos **11 columnas**, **31.700 filas**, y el tipo de datos que cada una contiene. Vemos que una columna no posee datos, podemos chequear si algún valor es nulo con `anyNA()` o podemos usar `apply()` de R{base} para saber la cantidad de datos nulos: 

`apply()` tiene tres argumentos requeridos:

X: matriz, objeto, dataframe
MARGIN:  1: filas, 2: columnas, c(1, 2): filas y columnas
FUN: función que queremos aplicar


```{r}
#TRUE = al menos algún valor nulo
anyNA(df_divorcios$...5) 

#aplicar suma a los valores NA de las columnas de df_divorcios 
apply(is.na(df_divorcios), 2, sum)

```

Ante la existencia de valores nulos, podemos decidir eliminar las filas que contienen NA con `drop_na()`: 

```{r}
df_sinNA <- df_divorcios %>%
  #quitemos la fila completamente NA
  select (-5) %>%
  #eliminemos NA
  drop_na()

#chequeo
apply(is.na(df_sinNA), 2, sum)

```
O bien, podemos elegir darles un valor específico con `replace_na()`: 

```{r}

df_reemplazado <- df_divorcios %>% 
  mutate(DIA_MAT = replace_na(DIA_MAT,"Sin_dato"))

#Chequeo: DIA_MAT ya no registra NA
apply(is.na(df_reemplazado), 2, sum)

```

**YAPA**: También podría ser de utilidad el `fill()` para imputar datos faltantes según la dirección especificada (down: desde arriba hacia abajo, up: desde abajo hacia arriba):

```{r}
#nos quedamos con las primeras diez filas
df_ajustado <- df_divorcios %>% head(10)
head(df_ajustado)

df_ajustado <- df_ajustado %>% 
                  fill(GENERO_1, 
                       .direction = "up")
#Chequeo
head(df_ajustado)
```

En este caso, para avanzar en el análisis eliminaremos únicamente la columna que no registra datos: 

```{r}
df_divorcios  <- df_divorcios %>% 
  select(-...5)

names(df_divorcios)
```

Volvamos al dataframe, y pongamos atención a la estructura de las variables numéricas mediante un `summary()`: 

```{r}
summary(df_divorcios)

```

Vemos que las variables no se ajustan al tipo de dato, por lo que lo modificaremos. Para ello, podemos modificar una a una las variables; o utilizar otra función de la familia Applys, `lapply()`, para transformarlas de manera conjunta. 

`lapply()` aplica una función a cada columna del df (o vector del objeto), y a diferencia de `apply()` no se aplica a nivel fila: 

```{r}

## opción 1: aplicamos la funcion as.numeric a cada variable
# df_divorcios$DIA_CREACION <- as.numeric(df_divorcios$DIA_CREACION)
# df_divorcios$ANIO_CREACION <- as.numeric(df_divorcios$ANIO_CREACION)


## opción 2: aplicamos la funcion as.numeric al conjunto de variables

#Creamos el vector de las variables que modificaremos: 
variables_numericas <- c("DIA_CREACION", "ANIO_CREACION", "DIA_MAT", "ANIO_MAT")

#aplicamos la función as.numeric() con lapply()
df_divorcios[, variables_numericas] <- lapply(X = df_divorcios[, variables_numericas], 
                                                FUN = as.numeric)
#Chequeamos
glimpse(df_divorcios)
```

## Case_when()

También, pensando en el análisis o la visualización, podríamos necesitar recategorizar las variables. Para ello, podríamos usar `case_when()` junto a `mutate()`. 

Por ejemplo, creemos una nueva variable que recodifique los nombres de los meses de divorcios en números:

```{r}

#valores únicos de la variable mes_creacion
unique(df_divorcios$MES_CREACION)


#creo nueva variable: NUM_MES_CREACION
df_divorcios <- df_divorcios %>% 
                  mutate(NUM_MES_CREACION = case_when(
                    MES_CREACION == 'JAN' ~ '01',
                    MES_CREACION == 'FEB' ~ '02',
                    MES_CREACION == 'MAR' ~ '03',
                    MES_CREACION == 'APR' ~ '04',
                    MES_CREACION == 'MAY' ~ '05',
                    MES_CREACION == 'JUN' ~ '06',
                    MES_CREACION == 'JUL' ~ '07',
                    MES_CREACION == 'AUG' ~ '08',
                    MES_CREACION == 'SEP' ~ '09',
                    MES_CREACION == 'OCT' ~ '10',
                    MES_CREACION == 'NOV' ~ '11',
                    MES_CREACION == 'DEC' ~ '12'
                  ))

#Chequeo
head(df_divorcios %>% select(MES_CREACION, NUM_MES_CREACION))

```


## If_else()

La recategorización de una variable también podríamos hacerla con `if_else()`. Esta función, además, resulta útil cuando queremos modificar un valor puntual de la variable. 

Por ejemplo, si debieramos modificar *APR* y *JAN* en *MES_CREACION*: 

```{r}

#valores únicos de la variable mes_creacion
unique(df_divorcios$MES_CREACION)

#Modifico
df_divorcios <- df_divorcios %>% 
                        #reemplazo valores sobre la misma variable
                        mutate(MES_CREACION = 
                                            ifelse(MES_CREACION == "APR", "ABR",
                                            ifelse(MES_CREACION == "JAN", "ENE",
                                                   MES_CREACION)))


```

# Exploración de datos

## Count ()

Antes de indagar las variables numéricas, podemos conocer la *distribución de las variables categóricas* con `count()` que contabiliza los registros de cada categoría en una nueva columna:

```{r}

divorcios_mensuales <- df_divorcios %>% count(MES_CREACION,
                                              #ordenamos los datos
                                              sort = TRUE)
divorcios_mensuales

```

## Table()

Al contar registros estamos obteniendo una **distribución de frecuencias**. Podemos realizar la misma con `table()`:

```{r}
#noten qué pasa al encapsular la asignación en paréntesis: 
(frecuencias <- table(df_divorcios$MES_CREACION))

```
## Prop.table()

Además, podemos obtener la **distribución de frecuencias relativas** con `prop.table()`:

```{r}
prop.table(frecuencias)

#puedo guardarlo en un df
frec_relativas <- as.data.frame(prop.table(frecuencias))
frec_relativas

#frecuencias relativas porcentuales
frec_relativas <- as.data.frame(prop.table(frecuencias)*100)
frec_relativas

#frecuencias relativas porcentuales con dos decimales
frec_relativas <- as.data.frame(round(prop.table(frecuencias)*100,2))
frec_relativas

```

## Cumsum()

Por último, `cumsum()` permite obtener las **frecuencias acumuladas**: 

```{r}
#Absolutas acumuladas
cumsum(frecuencias)

#Porcentuales acumuladas
cumsum(round(prop.table(frecuencias)*100,2))
```

Indaguemos la estructura de las **variables numéricas**:

## Quantile()

Los **cuartiles** pueden calcularse con `quantile()`:

```{r}
#Cantidad de divorcios por año
divorcio_anual <- df_divorcios %>% 
                      group_by(ANIO_CREACION) %>% 
                          summarise(total = n())

#Cuartiles
quantile(divorcio_anual$total, prob = c(0.25, 0.5, 0.75, 1), na.rm = TRUE)

```

En el 50% de los años registrados hubo, al menos, más de 4081 divorcios. 

## Mean()

Podemos calcular el **promedio** de divorcios con `mean()`:

```{r}

mean(divorcio_anual$total)

```
Entre el 2015 y el 2022 se registra un promedio anual de 3963 divorcios. 

## Sd() y Var()

La **desviación estándar** de esta distribución se puede calcular con `sd()` y la **varianza** con `var()`: 

```{r}

sd(divorcio_anual$total, 
     na.rm = TRUE)

var(divorcio_anual$total, 
    na.rm = T)

```

## Summary()

`Summary()` proporciona un resumen de las **medidas de posición** de las variables numéricas: 


```{r}
#lo hacemos mediante el vector de variables numéricas construidas previamente

summary(df_divorcios[, variables_numericas])

```

Podemos calcular la cantidad de años de casados de cada caso, creando una nueva variable, y obtener su resumen: 

```{r}
df_divorcios <- df_divorcios %>% 
  mutate(anios_casados = ANIO_CREACION - ANIO_MAT)

#resumen
summary(df_divorcios$anios_casados)
```


## Boxplot () y Hist()

Se puede ver que -aunque estan próximas- la **mediana** < **media**, lo que evidencia un sesgo hacia la derecha (valores máximos).Esto puede quedar más claro con un **boxplot** mediante la función `boxplot()` o un histograma con `hist()`, ambos de R base: 

```{r}
#boxplot
boxplot(df_divorcios$anios_casados, 
        #título del gráfico
        main = "Boxplot")

#histograma
hist(df_divorcios$anios_casados, 
     #cortes
     breaks = 10000, 
     main = "Histograma")
```

Em ambos gráficos podemos notar la existencia de **valores atípicos** que afectan la distribución de la variable. Con los datos del boxplot, podremos saber cuáles son estos valores (caen por fuera de los umbrales):

```{r}

#cuartiles
summary(df_divorcios$anios_casados)

#rango intercuartil (q3 - q1): centro del boxplot
IQR(df_divorcios$anios_casados, na.rm = T)

#valores que caen por fuera de (umbral máximo: 27 + 1.5) y (umbral mínimo: 9 - 1.5)
outliers <- boxplot(df_divorcios$anios_casados)$out %>% as.data.frame()
outliers

```
Hay 130 casos que sesgan la distribución de los datos. Si bien es importante analizar qué decisión tomar con estas filas, podríamos decidir quitarlos para avanzar en un análisis estadístico. Para ello podríamos utilizar `between()` de Dplyr: 

```{r}
df_sin_outliers <- df_divorcios %>% 
                    filter(between(anios_casados, 7.5, 28.5))

#chequeamos distribución
table(df_sin_outliers$anios_casados)

#probamos realizar nuevamente el gráfico
boxplot(df_sin_outliers$anios_casados, 
        main = "Boxplot")

```

Podríamos chequear los nuevos valores extremos. Para acceder al valor máximo lo hacemos con `filter()` y `max()`: 

```{r}

df_sin_outliers %>% 
  filter(anios_casados == max(anios_casados))

#659 casos que registran la mayor cantidad de años de casadxs
```

Valor mínimo con `min()`: 

```{r}
(minimos <- df_sin_outliers %>% 
  filter(anios_casados == min(anios_casados)))

#997 casos con 8 años de casadxs

```
## YAPA

Para obtener resúmenes estadísticos, pueden probar con la función `skim()` del paquete Skimr o con `Desc()` del paquete DesTools o con `create_report()` del paquete DataExplorer: 

```{r}
# install.packages("skimr")
library(skimr)

#se obtiene  un tibble por tipo de variables
tabla <- skim(df_divorcios)
tabla

```

```{r}
# install.packages("DescTools")
library(DescTools)

#resumen descriptivo
Desc(df_divorcios)

```

```{r}
# install.packages("DataExplorer")
library(DataExplorer)

create_report(df_divorcios)

```


# Reorganización de datos

Por último, podríamos querer modificar la organización de los datos para realizar un join, visualizar o exportarlos a otro formato. 

## Spread ()

Si quisieramos pasar los datos de filas a columnas, utilizaríamos  `Spread()`. 

Por ejemplo, volvamos a la tabla de divorcios anuales: 

```{r}
divorcio_anual

div_anual_col <- spread(divorcio_anual, 
                        #columna a colapsar
                        ANIO_CREACION, 
                        #valores 
                        total)
div_anual_col

```

## Gather()

En cambio, si quisieramos pasar de columnas a filas utilizaríamos `gather()`:

```{r}
div_anual_fil <- gather(div_anual_col, 
                        #nuevas columnas 
                        "anios", "total", 
                        #columnas que deberán colapsarse
                        1:8)

div_anual_fil
```

Con los mismos objetivos puede emplearse [`pivot_longer()`](https://tidyr.tidyverse.org/reference/pivot_longer.html) y [`pivot_wider()`](https://tidyr.tidyverse.org/reference/pivot_wider.html). Pueden indagar ambas funciones para ver a cuál se asemeja más cada una. 



# Práctica

1. Construí un df con la distribución de categorías para la variable GENERO_1: 

```{r}

```

2. Elimina los valores nulos del DF y volvé a calcular la distribución de la variable GENERO_1: 

```{r}

```


3. Filtrá los casos que hayan tenido menos de 5 años de casadxs y graficá la distribución anual de esos divorcios en un histograma: 

```{r}

```


4. Reemplazá los valores NA de la columna GENERO_2 con "Sin dato": 

```{r}

```

5. Asigná a un df la cantidad de casamientos por año. ¿Cuál es el promedio anual?

```{r}

```

6. Transformá el df creado en el punto anterior, pasando los años a las columnas  del df:

```{r}

```

