---
title: "Introducción a R para el análisis de datos sociales: Clase 2"
author: "Laboratorio de Datos - El Ateneo"
date: "17/09/2022"
output: 
  rmdformats::robobook:
    self_contained: true
    thumbnails: true
    lightbox: false
    code_folding: "show"
---

```{r setup, include=FALSE}
knitr::opts_chunk$set(echo = TRUE)
```

clase 1?? y agregar operadores? asignación, lógicos, relacionales
paquetes y librerías


# Objetos

En la clase de hoy vamos a trabajar con los principales objetos de R (en R todo es un objeto).

Antes de avanzar, recordemos que cuando R se ejecuta nos devuelve un valor, esta salida podemos chequearla en la consola. 

Por ejemplo, si lo usamos cual calculadora:

```{r}

10 + 1

```

Recuerden que podemos generar un chunk de código con `ctrl + alt + i`.

La asignación de objetos se realiza mediante el operador  `<-` `(alt + -)`; o con el `=`.
Por ejemplo, creemos el objeto edad y asignemoslé un valor: 

```{r}
edad  <- 27
edad

edad_dos = 40
edad_dos
```

En el Enviroment vamos a ver que el objeto está creado. También podemos consultar cuál es el valor del objeto llamandolo (selecciono y presiono `ctrl + enter`). 

Ahora sí, pasemos a los objetos. 

## Tipos

En R, los objetos pueden ser de distinto tipo: 

## Numéricos enteros (integer):

```{r}

edad_entera <- 67
edad_entera

```

## Numéricos con decimal (numeric, float, doble):

```{r}
edad_exacta <- 67.6
edad_exacta
```

## Cadenas de texto (Character):

```{r}
provincia <-  "Buenos Aires"
provincia

```

Observen que este tipo de datos deben incluirse entre comillas. 

## Factor (factor): 

```{r}
nivel_educativo <- as.factor(c("Inicial", "Primario", "secundario", "Terciario", "Universitario"))
nivel_educativo
```
Es un tipo de objeto específico de R que permite describir un dato numérico mediante una etiqueta (como etiquetas de SPSS). 

## Lógicos (logical):

```{r}
persona_identificada <- TRUE
persona_identificada

```

Además, existen objetos con valores perdidos o nulos:

```{r}
perdidos <- NA
perdidos
nulos <- NULL
nulos

```

Podemos chequear el tipo o la clase del objeto: 

```{r}
class(nulos)
class(provincia)
```

Los objetos en R pueden ser *coercionados*, forzados a ser de un tipo:

```{r}
provincia <- as.factor(provincia)
class(provincia)

edad <- as.character(edad)
class(edad)

```

clase 2??

# Estructuras de datos

Las estructuras de datos son **objetos que contienen datos**. Al igual que los objetos, existen de distintos tipos: 

## Vectores

Son colecciones de uno o más datos. Son del mismo tipo que los datos que contienen:

```{r}
#único elemento
pais <- "Peru"

#Varios elementos
paises <- c("Argentina", "Brasil", "Uruguay")

class(paises)

#puedo chequear si se trata de un vector
is.vector(paises)

#podemos incluir un vector, dentro de otro vector
paises <- c(paises, pais)
paises

```

## Matriz 

Es un vector de más dimensiones (largo y alto): 

```{r}
#Matriz numérica sin dimensiones especificadas: 
Anios <- matrix(2001:2009)
Anios

#Matriz con tres filas y tres columnas: 
Trienios <- matrix(2001:2009, nrow = 3, ncol = 3)
Trienios

```

Se pueden crear matrices uniendo vectores, con `cbind()` y `rbind()`:

```{r}
primer_cuatrimestre <- 1:4
segundo_cuatrimestre <- 5:8

#Cada vector es una columna
encuestas <- cbind(primer_cuatrimestre, segundo_cuatrimestre)
encuestas

#Cada vector es una fila
cantidades <- rbind(primer_cuatrimestre, segundo_cuatrimestre)
cantidades

```

## Listas

Contienen objetos que pueden ser de cualquier clase: números, vectores, matrices, funciones, data.frames, incluso otras listas. 

```{r}

listado <- list(1:10,"Lunes", pi, list(c(-1, -2)))
listado

#Cada elemento de la lista puede ser nombrado
names(listado) <- c("numeros", "vector", "función", "lista")
listado

```

## Dataframes

Son estructuras rectangulares que pueden contener datos de distinto tipo. Al igual que la matriz, están compuestos por vectores. 

Poseen el formato de una tabla:  *cada fila corresponde a un caso, sujeto, observación* y *cada columna a una variable, dimensión o atributo*.

```{r}
#Vectores
nombre <- c("Zoe", "Ana", "Lucas", "Mariano")
apellido <- c("Sanchez", "Garcia", "Fernandez", "Gonzalez")
fecha_nacimiento <- c("1986-06-14", "1994-05-07", "1958-12-25", "1983-09-19")
idpersona <- c(1889, 55262, 77893, 62294)

#DF
registro <- data.frame(nombre, apellido, fecha_nacimiento, idpersona)
registro

```

# Acceder a los datos

Antes de extraer datos, es posible explorar los distintos objetos y acceder a ellos. 

Para conocer la estructura del objeto podemos usar `str()`:

```{r}
#df
str(registro)

#vector
str(edad_dos)

```

Podes acceder a los nombres de los elementos con `names()`: 

```{r}

#DF
names(registro)

#Se puede modificar el nombre de las columnas con la misma función: 

names(registro) <- c("Nombres", "Apellidos", "Fechanac", "Idpersona")
names(registro)

#Lista
names(listado)

```

Acceder a las primeras y útlimas filas con `head()`y `tail()`:

```{r}
#primeras filas
head(registro)

#ultimas filas
tail(registro)

```


Obtener un resumen con `summary()`:

```{r}
summary(registro)

```

Y acceder a los valores únicos o distintos con `unique()`:

```{r}
unique(registro$Nombres)
```

El `$` permite acceder a un subconjunto o elemento de un df o de una lista. También se pueden acceder a través de `[[]]`.

```{r}

unique(registro[["Nombres"]])

```

# Importación y exportación 

## Importación

Si bien podemos crear objetos en R, también podemos querer trabajar con datos extraídos de otras fuentes. 

Desde una **url**:

```{r}
#Librería readr para importar archivos: 
#install.packages("readr)
library(readr)

#Defino url
url <- ("https://cdn.buenosaires.gob.ar/datosabiertos/datasets/ministerio-de-desarrollo-humano-y-habitat/unidades-territoriales-de-inclusion-urbana/unidades-territoriales-de-inclusion-urbana.csv")
unidades_inclusion_urbana <- read_csv(url)

```

*Dato*: Si no sabes o recordas los argumentos de una función, podes seleccionarla y presionar **F1** en el teclado. Este atajo llama a la función `help()` que trae la documentación de la función, aunque también podes hacerlo manualmente: 

```{r}

help(read_csv)

```


Desde archivo **csv**:

```{r}
#Defino la ruta
# setwd("C:/Users/Melina/OneDrive/Documentos/Proyectos R/Curso-R/")
#Chequeo mi ruta
getwd()

#Importo
clase <- "clase2"
barrios_populares<-read_csv(paste0("../data/", clase, "/datosbp.csv"))


```

Desde archivo **.sav**:

```{r}
library(haven)

clase<-"clase1"
base <-read_sav(paste0("../data/",clase, "/Base Portenos Octubre 2019.sav"))

```

Desde archivo **.xlsx**: 

```{r}
library(readxl)

#Importo
clase<-"clase2"
encuesta_movilidad <-  read_excel(paste0("../data/",clase, "/Hogar_ENMODO18.xlsx"))
 
```

## Exportación

También, puedo querer exportar los datos trabajos en R a otros formato: 

A un archiovo **.csv**:

```{r}
write.csv(registro, paste0("../data/", clase, "/registro.csv"), row.names = F, fileEncoding = "UTF-8")
```

A un archivo **.xlsx**:

```{r}
library(xlsx)

write.xlsx(registro, paste0("../data/", clase, "/registro.xlsx"), row.names = F)
```

A un archivo **.sav**:

```{r}
#library(haven)

write_sav(registro, paste0("../data/", clase, "/registro.sav"))

```

Por supuesto que hay otros formatos en los que se pueden importar y exportar datos desde R. Pueden encontrar más información [aquí](https://r-coder.com/exportar-datos-r/) o [aquí](https://myrbooksp.netlify.app/import.html).


# Introducción a Tidyverse

Tidyverse es un conjunto de paquetes en R diseñados para la ciencia de datos. Estos paquetes comprenden funciones que facilitan el proceso de importación, limpieza, transformación, visualización, modelado y comunicación de datos.

Tidyverse contiene los siguientes paquetes: **ggplot2**, **dplyr**, **tidyr**, **readr**, **purr**, **tibble**, **stringr**, **forcats**. Si bien no vamos a verlos a todos en detalle, pueden explorarlos mediante la [documentación](https://www.tidyverse.org/packages/).

Recuerden que las librerías deben cargarse al iniciar cada sesión de R con `library()`.

```{r}
#install.packages("tidyverse")
library(tidyverse)

```

Vamos a seguir trabajando con el dataframe de barrios populares (2021): 

```{r}
#Importo
clase <- "clase2"
barrios_populares <-read_csv(paste0("../data/", clase, "/datosbp.csv"))

```
Podemos ver las columnas como aprendimos: 

```{r}
colnames(barrios_populares)
```
## Select()

Si quisieramos trabajar sólo con cantidades de personas y familias encuestadas, podríamos quedarnos con esas ***columnas** usando `select()`:

```{r}
cantidades <- barrios_populares %>% select("familias_encuestadas", "personas_encuestadas")

#también podríamos acceder mediante el índice, el orden de esas columnas: 

cantidades_dos <- barrios_populares %>% select(11:12)

rm(cantidades_dos)

#rm(list=ls())
```

Observen que en el chunk anterior utilizamos ` %>% ` que es el pipe, un operador que permite encadenar funciones. Así, evita que debamos escribir varias veces el mismo código o llamar al mismo objeto de manera reiterada. 

Por otro lado, el `rm()` permite suprimir objetos del enviroment. Con `rm(list = ls())` pueden limpiar el enviroment por completo. 

## Filter()

Además, podríamos querer trabajar sólo con datos correspondientes a La Pampa. En ese caso, para seleccionar **filas**, usaríamos `filter()`:

```{r}
la_pampa <- barrios_populares %>% filter(Provincia == "La Pampa")
```


## Arrange()

Podríamos querer ordenar los datos mediante algún atributo. Por ejemplo, el año de creación: 

```{r}
#orden ascendente
la_pampa <- la_pampa %>% arrange(`Año de creación`)
head(la_pampa)

#orden descendente
la_pampa <- la_pampa %>% arrange(desc(`Año de creación`))
la_pampa

```

## Mutate()

Podríamos querer crear otra columna, por ejemplo para saber cuál es el % de las mujeres que son responsables en el BP: 

```{r}
la_pampa <- la_pampa %>% mutate(porcentaje_MR = round((responsable_genero_fem/personas_genero_fem)*100,2))

select(la_pampa, responsable_genero_fem, personas_genero_fem, porcentaje_MR)

```

## Group_by() y summarise()

Para obtener datos agregados por cierta variable, podemos utilizar `group_by()` y obtener nuevas columnas con los valores deseados con `summarise()`. Por ejemplo, al obtener cantidad de barrios creados por año en La Pampa: 

```{r}
#cantidad de filas por año
total_anual <- la_pampa %>% group_by(`Año de creación`) %>% summarise(barrios_creados = n())
total_anual

#promedio de familias encuestas por localidad
flias <- la_pampa %>% group_by(Localidad) %>% summarise(promedio_flias = mean(familias_encuestadas))
flias

```

## Rename()

Finalmente, podríamos querer renombrar una variable. En ese caso, usaríamos `rename()`: 

```{r}
#nombre nuevo = nombre a cambiar
la_pampa <- la_pampa %>% rename(anio_creacion = `Año de creación`,
                                dpto_partido = `Departamento \\ Partido`)
colnames(select(la_pampa, 1:6))

```

# Práctica

1. Crear un objeto que contenga los barrios correspondientes a las provincias de Buenos Aires:

```{r}

```

2. Seleccionar las columnas correspondientes al dpto_partido y los servicios públicos (electricidad, agua, cloaca):

```{r}

```

3. Contabilizar la cantidad de barrios por localidad: 

```{r}

```

4. Obtener el porcentaje de familias encuestadas respecto al total de familias estimado:

```{r}

```

5. Renombrar la variable familias estimadas

```{r}

```

6. Exportar los resultados obtenidos a un archivo de tipo .csv: 

```{r}

```

