---
title: "Introducción al análisis de datos con R: Clase 8"
author: "Laboratorio de Datos - El Ateneo"
date: "19/11/2022"
output: html_document
---

```{r setup, include=FALSE}
knitr::opts_chunk$set(echo = TRUE)
```

# Introducción al uso de Rmarkdown

Ventajas de usar Rmarkdown (Rmd): 

 - Permite generar informes a partir de R; 
 - Visualizar gráficos, tablas y código en un mismo archivo; 
 - Optar por distintos tipos de outputs: 
      - `.pdf`
      - `.doc`
      - `.hmtl`

## Cargamos librerías

Se requieren dos paquetes básicos: [knitr](https://cran.r-project.org/web/packages/knitr/index.html) y [rmarkdown](https://cran.r-project.org/web/packages/rmarkdown/index.html).

```{r}
#install.packages("rmarkdown")
library(rmarkdown)
#install.packages("knitr")
library(knitr)
library(tidyverse)
```

**Los archivos se abren en Rstudio y se ejecutan con .knit**     


Es importante tener en cuenta que un documento en formato .Rmd (o de R Markdown) se integra por 3 partes:

    - 1) El YAML o los metadatos y características de formato del documento general,
    - 2) Las partes de código o chunks que contienen los códigos en lenguaje de R, y
    - 3) El texto o cuerpo del informe, que se redacta con la sintaxis de Markdown.
    

## YAML

La cabecera o YAML aparece al principio del documento entre dos líneas ---
SU característica general final consiste en **definir el formato de salida** en que será renderizado el resto de los elementos del documento R Markdown.
   
    ---
    title: "Escribe tu titulo"
    subtitle: "este es mi primer borrador"
    author: "Escribe tu nombre"
    date: "Escribe la fecha"
    date: "`r Sys.Date()`"
    output:
      pdf_document: default
      html_document: default
      word_document: default
    ---


###  Elementos básicos del YAML para el formato '.html'.

#### Tabla de contenidos `[toc:]`

Ppara ello se utiliza el argumento toc: TRUE después de especificar que el documento de salida será en formato .html. 

Además, si se desea que el sistema asigne una numeración automática a cada una de las secciones (que fueron definidas mediante el símbolo `#` de la sintaxis de Markdown), se utiliza el argumento: number_sections: TRUE, de la siguiente manera:

    ---
    title: "Introducción al análisis de datos con R: Clase 8"
    author: "Laboratorio de Datos - El Ateneo"
    date: "19/11/2022"
    output:
      html_document:
        toc: TRUE
        number_sections: TRUE
    ---
    
También se puede indicar si de desea que el índice elaborado previamente se ubique en un recuadro “flotante” dentro de la página y así se encuentre siempre a la vista. 

Para ello se utiliza el comando `[toc_float: TRUE]`:

    ---
    title: "Introducción al análisis de datos con R: Clase 8"
    author: "Laboratorio de Datos - El Ateneo"
    date: "19/11/2022"
    output:
      html_document:
        toc: TRUE
        number_sections: TRUE
        toc_float: TRUE
    ---
    
#### Tema

Otra característica que puede ser modificada consiste en el tema o tipo de plantilla visual en que se muestra el contenido. [Aquí](https://www.datadreaming.org/post/r-markdown-theme-gallery/) podrán encontrar distintos temas a aplicar. 

Para cambiar de tema se utiliza el comando `[theme: journal]`, por ejemplo. 

    ---
    title: "Introducción al análisis de datos con R: Clase 8"
    author: "Laboratorio de Datos - El Ateneo"
    date: "19/11/2022"
    output:
      html_document:
        toc: TRUE
        number_sections: TRUE
        toc_float: TRUE
        theme: journal
    ---

También existen librerías que pueden descargar para customizar el tema del rmarkdown. Una es [rmdformats](https://github.com/juba/rmdformats). 

#### Código 

Se puede setear el ocultamiento de los resultados de los trozos de códigos o chunks, para ello se utiliza el comando `code_folding:` y sus opciones de respuesta posible son: `show` o `hide`.  Con la opción `code_folding: hide`, automáticamente todos los códigos se ocultarán a la vista del lector pero podrán ser desplegados.

    ---
    title: "Introducción al análisis de datos con R: Clase 8"
    author: "Laboratorio de Datos - El Ateneo"
    date: "19/11/2022"
    output:
      html_document:
        toc: TRUE
        number_sections: TRUE
        toc_float: TRUE
        theme: journal
        code_folding: hide
    ---

Se puede habilitar la opción para que el código fuente de Rmd sea descargado, esto se especifica desde el YAML con: `code_download: TRUE`:

    ---
    title: "Introducción al análisis de datos con R: Clase 8"
    author: "Laboratorio de Datos - El Ateneo"
    date: "19/11/2022"
    output:
      html_document:
        toc: TRUE
        number_sections: TRUE
        toc_float: TRUE
        theme: journal
        code_folding: hide
        code_download: TRUE
    ---

[Aquí](https://rpubs.com/gustavomtzv/874870) encontrarán más información acerca de las posibles configuraciones del encabezado. 

## Chunks

Generamos un chunk (Ctrl + alt + i) y cargamos datos:

La base de datos `CARS2004` del paquete `PASWR2` recoge el número de coches por 1000 habitantes (`cars`), el número total de accidentes con víctimas mortales (`deaths`) y la población/1000 (`population`) para los 25 miembros de la Unión Europea en el año 2004.

```{r}
#install.packages("PASWR2")
library(PASWR2)
df <- CARS2004

summary(df)

```

Podemos usar paquetes para modificar las salidas, por ejemplo [`kableExtra`](https://rpubs.com/Juve_Campos/tablasRMarkdown):

```{r}
#install.packages("kableExtra")
library(kableExtra)

head(df) %>%
  kbl() %>%
  kable_styling()

```
Se pueden incluir visualizaciones: 

```{r, echo= FALSE}
eda(CARS2004$deaths)
```

En el chunk anterior customizamos de manera particular la salida de ese fragmento de código con `echo = FALSE`. La salida del código tiene múltiples opciones de configuración, [aquí](https://rpubs.com/gustavomtzv/867466) se mencionan algunas. 

## Formato HTML

Se puede customizar el tipo de formato en que se ve el texto que incluímos por fuera de los chunks_

    Negrita: Escribir el texto como **Negrita** o __Negrita__

    Cursiva: Escribir el texto como *Cursiva* o _Cursiva_
    
    Tachado: ~~ejemplo~~

    Cabecera de secciones:
    
    # Título 1
    ## Título 2
    ### Título 3

# Título 1
## Título 2
### Título 3

# Publicación

Los informes realizados en `.Rmd` con formato en `.html` se pueden publicar en [**Rpubs**](https://rpubs.com/). [Aquí](https://rpubs.com/amaurandi/rpubs-info3) encontrarán el paso a paso.

# Más material 

Existe mucha información acerca de los **tres** elementos que conforman al `.Rmd`. Les dejamos algunos recursos:

 - [Reference Guide](http://www.unavarra.es/personal/tgoicoa/ESTADISTICA_RMarkdown_tomas/basicRmarkdown/rmarkdown_reference.pdf).
 - [Rmarkdown - Rstudio](https://rmarkdown.rstudio.com/). 
 - [Rmarkdown Gallery](https://rmarkdown.rstudio.com/gallery.html)
 - [Cheat Sheet](https://www.rstudio.com/wp-content/uploads/2015/02/rmarkdown-cheatsheet.pdf).


