---
title: '"Introducción a R para el análisis de datos sociales: Clase 4"'
author: '"Laboratorio de Datos - El Ateneo"'
date: "23/8/2022"
output: rmdformats::robobook:
    self_contained: true
    thumbnails: true
    lightbox: false
    code_folding: "show"
---

```{r setup, include=FALSE}
knitr::opts_chunk$set(echo = TRUE)
```

# Gráficos

En la clase de hoy vamos a ver cómo generar gráficos bonitos (o al menos eso intentaremos) con distintos paquetes

## 1 Levantamos data

Lo primero que vamos a hacer es cargar las librerías

```{r}
#install.packages("tidyverse")
library(tidyverse)
library(lubridate)
```

Y lo segundo que vamos a hacer es cargar el dataset que vamos a usar. Este dataset contiene datos de delitos denunciados en CABA durante 2019

```{r}

clase<-"clase4"

# base <- read.csv("https://cdn.buenosaires.gob.ar/datosabiertos/datasets/ministerio-de-justicia-y-seguridad/delitos/delitos_2019.csv",
#                  encoding = "UTF-8")
file.exists(paste0("../data/",clase,"/delitos_2019.csv"))

base<-read.csv(file = paste0("../data/",clase,"/delitos_2019.csv"), encoding = "UTF-8")

```

## 2 Estructura de un gráfico

Antes de ponernos a graficar, necesitamos entender la estructura de un gráfico, cómo se escribe:

```{r}
mi_grafico<-ggplot(data, #llamamos a ggplot y definimos el df que vamos a graficar
                   aes(x=variable_independiente, y=variable_dependiente))+ #definimos los datos que van a ir en cada eje
  geom_point()+ #definimos la geometria del grafico
  geom_line()+ #podemos agregar o combinar geometrias 
  scale_y_continuous()+ #definimos las escalas de los ejes
  scale_colour_brewer()+#definimos colores para las variables
  theme()+ #definimos elementos esteticos del grafico (fondo, bordes, tamano de letras,etc)
  facet_grid()+#podemos definir facetas (dividir en sub-graficos segun alguna variable)
  coord_flip()+#podemos definir el sistema de coordenadas 
  labs() #definimos titulos o nombre de los ejes

```

Lo importante en este punto no es entender cada elemento, sino  entender que ggplot2 funciona con capas: cada elemento del gráfico es una capa, es decir, una línea de código

## 3 Formas de escribir un gráfico

Lo otro importante es saber que hay varias formas de escribir un gráfico, vamos a ver 4 formas que se pueden encontrar usualmente, la clave es entender dónde (en qué parte del código) se construye el df que vamos a graficar.

### A) armamos el df por un lado y el plot por el otro

```{r}
delitos_por_comuna<-base%>%
  group_by(comuna, tipo_delito)%>%
  summarise(cantidad=n())

plot_delitos_por_comuna<-ggplot(delitos_por_comuna,
                           aes(x=comuna, y=cantidad, fill=tipo_delito))+ 
  geom_bar(stat="identity", position = "dodge")
plot_delitos_por_comuna
```

### B) armamos el df y agregamos el plot

```{r}
delitos_por_comuna<-base%>%
  group_by(comuna, tipo_delito)%>%
  summarise(cantidad=n())%>%
  ggplot(aes(x=comuna, y=cantidad, fill=tipo_delito))+ 
  geom_bar(stat="identity", position = "dodge")

delitos_por_comuna
```

### C) armamos el df dentro del plot

```{r}
plot_delitos_por_comuna<-ggplot(base%>%
                             group_by(comuna, tipo_delito)%>%
                             summarise(cantidad=n()), 
                           aes(x=comuna, y=cantidad,fill=tipo_delito))+
  geom_bar(stat="identity", position = "dodge")
plot_delitos_por_comuna
```

### D) armamos el df dentro de la geometria (esta es la opcion mas "rara")

```{r}
plot_delitos_por_comuna<-ggplot()+
  geom_bar(base, mapping = aes(x=comuna, fill=tipo_delito), 
           stat = "count", position = "dodge")
plot_delitos_por_comuna
```

Nosotros nos vamos a quedar con la forma A, que es la más común y la que nos va a permitir practicar cómo manipular dataframes

## 4 A graficar!

Vamos a ir paso a paso para ir viendo cómo funciona esto de las capas

### 4.1 scatterplot - Gráfico de puntos

1-Invocamos la función
```{r}
ggplot()
```

2-Definimos los ejes x,y (x=lat, y=lon) y al objeto que va a ser nuestro grafico
```{r}
plot_delitos_por_tipo<-ggplot(base,aes(x=long, y=lat))

plot_delitos_por_tipo
```

3-Agegamos la geometría que va a presentar nuestros datos (vamos a hacer un minifiltro para no sobrecargar la memoria)
```{r}
plot_delitos_por_tipo<-ggplot(base%>%
                                filter(barrio=="Palermo"),aes(x=long, y=lat))+
  geom_jitter()
plot_delitos_por_tipo
```

4- Vamos a agregar colores a los puntos en función de una variable 

```{r}
plot_delitos_por_tipo<-ggplot(base%>%
                                filter(barrio=="Palermo"),
                              aes(x=long, y=lat,color=tipo_delito))+
  geom_jitter()
plot_delitos_por_tipo
```

5-Agreguemos una variable más

```{r}
plot_delitos_por_tipo<-ggplot(base%>%
                                filter(barrio=="Palermo"),
                              aes(x=long, y=lat,color=tipo_delito, shape=subtipo_delito))+
  geom_point()
plot_delitos_por_tipo
```

6-Cambiemos el tamaño de los puntos

```{r}
plot_delitos_por_tipo<-ggplot(base%>%
                                filter(barrio=="Palermo"),
                              aes(x=long, y=lat,color=tipo_delito, shape=subtipo_delito))+
  geom_point(size=0.5)
plot_delitos_por_tipo
```

7-Ahora cambiemos la transparencia de los puntos y agreguemos título, subtítulo y epígrafe 

```{r}
plot_delitos_por_tipo<-ggplot(base%>%
                                filter(barrio=="Palermo"),
                              aes(x=long, y=lat,color=tipo_delito, shape=subtipo_delito))+
  geom_point(size=0.75, alpha=0.7)+
  labs(title = "Delitos por tipo",
       subtitle = "Palermo",
       caption = "Fuente: datos abiertos GCBA.")
plot_delitos_por_tipo
```

8-Modifiquemos el tema del gráfico y los labels de las variables

```{r}
plot_delitos_por_tipo<-ggplot(base%>%
                                filter(barrio=="Palermo"),
                              aes(x=long, y=lat,color=tipo_delito, shape=subtipo_delito))+
  geom_point(size=0.75, alpha=0.7)+
  theme_minimal()+
  labs(x="Longitud",
       y="Latitud",
       color="Tipo de delito",
       title = "Delitos por tipo",
       subtitle = "Palermo",
       caption = "Fuente: datos abiertos GCBA.")
plot_delitos_por_tipo
```

9-Cambiemos los colores de los puntos
https://r-graph-gallery.com/38-rcolorbrewers-palettes.html
https://cran.r-project.org/web/packages/viridis/vignettes/intro-to-viridis.html

```{r}
plot_delitos_por_tipo<-ggplot(base%>%
                                filter(barrio=="Palermo"),
                              aes(x=long, y=lat,color=tipo_delito))+
  geom_point(size=1, alpha=0.7)+
  theme_minimal()+
  # scale_color_brewer(palette = "Dark2")+
  viridis::scale_color_viridis(option = "inferno", discrete = T)+
  labs(x="Longitud",
       y="Latitud",
       color="Tipo de delito",
       title = "Delitos por tipo",
       subtitle = "Palermo",
       caption = "Fuente: datos abiertos GCBA.")
plot_delitos_por_tipo
```

10-Generemos facetas por barrio

```{r}
plot_delitos_por_tipo<-ggplot(base%>%
                                filter(barrio%in%c("Palermo", "Paternal", "Flores","Liniers")),
                                       aes(x=long, y=lat,color=tipo_delito))+
  geom_point(size=1, alpha=0.7)+
  theme_minimal()+
  # scale_color_brewer(palette = "Dark2")+
  viridis::scale_color_viridis(option = "inferno", discrete = T)+
  facet_wrap(~barrio)+
  labs(x="Longitud",
       y="Latitud",
       color="Tipo de delito",
       title = "Delitos por tipo",
       subtitle = "Palermo",
       caption = "Fuente: datos abiertos GCBA.")
plot_delitos_por_tipo
```

### 4.2 barplot - Gráfico de barras

```{r}
delitos_por_comuna<-base%>%
  group_by(comuna, tipo_delito)%>%
  summarise(cantidad=n())

plot_delitos_por_comuna<-ggplot(delitos_por_comuna, 
                                aes(x=comuna, y=cantidad, fill=tipo_delito))+
  geom_bar(stat="identity", position = "dodge")
plot_delitos_por_comuna
```

Mejoremos un poco el gráfico

```{r}
delitos_por_comuna<-base%>%
  group_by(comuna, tipo_delito)%>%
  summarise(cantidad=n())%>%
  ungroup()%>%
  filter(!is.na(comuna))%>% #quitamos los valores no asignados (NA)
  mutate(comuna=as.factor(comuna)) #tranformamos a factor la variable comuna

plot_delitos_por_comuna<-ggplot(delitos_por_comuna, 
                           aes(x=reorder(comuna,cantidad),#reordenamos de mayor a menor
                               y=cantidad, 
                               fill=tipo_delito))+
  # geom_bar(stat="identity", position = "stack")+
  geom_bar(stat="identity", position = "dodge")+
  # geom_bar(stat="identity", position = "fill")+
  coord_flip()+ #"volteamos" el grafico
  theme_minimal()+ #usamos un tema mínimo
  theme(axis.text.y = element_text(size = 20))+ #agrandamos los numeros
  labs(x="Comuna", y="Cantidad",
       title = "Cantidad de delitos por comuna",
       caption = "Fuente:datos abiertos GCBA") #agregamos labels
plot_delitos_por_comuna
```

### 4.3 linebar - Gráfico de líneas
```{r}

delitos_por_fecha<-base%>%
  filter(!franja_horaria=="S/D")%>%
  mutate(tipo_delito=as.factor(tipo_delito),
         fecha=dmy(fecha))%>%
  mutate(horario=as.numeric(franja_horaria))%>%
  group_by(fecha, tipo_delito)%>%
  summarise(cantidad=n())

plot_delitos_por_fecha<-ggplot(delitos_por_fecha, 
                               aes(x=fecha, y=cantidad, color=tipo_delito))+
  geom_line(size=1, alpha=1)
  # geom_smooth()
plot_delitos_por_fecha
```

### 4.3 Heat map - Mapa de calor

```{r}
base_dias_horarios<-base%>%
  mutate(dia=wday(fecha, label = T),
         horario=as.numeric(franja_horaria))%>%
  group_by(dia, horario)%>%
  summarise(cantidad=n())

plot_dias_horarios<-ggplot(base_dias_horarios,aes(x=dia, y=horario, fill=cantidad))+
  geom_tile()+
  scale_fill_distiller(palette = "YlOrRd", direction = 1)+
  labs(title="Cantidad de delitos por día y hora")
plot_dias_horarios
```

## 5 combinaciones y chiches

Vamos a combinar distintas geometrías, empecemos por líneas y puntos

```{r}
base_delitos_fecha_2<-base%>%
  mutate(fecha=dmy(fecha),
         mes=round_date(fecha, unit = "month"))%>% #redondeamos por mes
  group_by(mes, tipo_delito)%>% #agrupamos por mes
  summarise(cantidad=n())

plot_delitos_mes<-ggplot(base_delitos_fecha_2, aes(x=mes, y=cantidad, color=tipo_delito))+
  geom_line()+
  geom_point()
plot_delitos_mes

```

Ahora vamos a manipular el eje X de un plot anterior

```{r}
plot_delitos_por_fecha<-plot_delitos_por_fecha+
  scale_x_date(date_breaks = "1 month",
  date_labels = "%Y %b")
plot_delitos_por_fecha
```

Vamos a superponer plots

```{r}
plot_areas<-ggplot()+
  geom_area(data = base_delitos_fecha_2%>%
              filter(tipo_delito=="Robo (con violencia)"), 
            mapping = aes(x=mes, y=cantidad,fill=tipo_delito),alpha=0.5)+
  geom_area(data = base_delitos_fecha_2%>%
              filter(tipo_delito=="Hurto (sin violencia)"), 
            mapping = aes(x=mes, y=cantidad,fill=tipo_delito),alpha=0.5)+
  geom_area(data = base_delitos_fecha_2%>%
              filter(tipo_delito=="Lesiones"), 
            mapping = aes(x=mes, y=cantidad,fill=tipo_delito),alpha=0.5)+
  geom_area(data = base_delitos_fecha_2%>%
              filter(tipo_delito=="Homicidio"), 
            mapping = aes(x=mes, y=cantidad,fill=tipo_delito),alpha=1)+
  theme_minimal()+
  labs()
plot_areas
```

Vamos a agregar colores fijados manualmente

```{r}
unique(base$tipo_delito) #primero nos fijamos las categorias que tiene la variable

colores_tipo_delito<-c("Homicidio"="#9FE73B",
                       "Hurto (sin violencia)"="#57BEC3",
                       "Robo (con violencia)"="#E13586",
                       "Lesiones"="#A7DCDE") #definimos los colores a usar

plot_areas_2<-plot_areas+
  scale_fill_manual(values = colores_tipo_delito)
plot_areas_2

```

## 6 Guardemos nuestros plots

```{r}
dir.create("../plots")
path_plots<-("../plots")

ggsave(filename = "1 Cantidad de delitos por comuna.png",
       plot = plot_delitos_por_comuna,
       device = "png",
       path = path_plots,
       width = 20,
       height = 15,
       units = "cm")
```

## 7.1 YAPA 1

Todos estos gráficos podemos decir que son "estáticos"en contraposición a lo que vamos a hacer a continuación: un gráfico "dinámico". 

Primero cargamos la libería
https://plotly.com/r/

```{r}
#install.packages("pltly")
library(plotly)
```

Y ahora la magia:

```{r}
ggplotly(plot_delitos_por_comuna, tooltip = c("tipo", "cantidad"))

```

## 7.2 YAPA 2

Otra forma de generar gráficos "dinámicos" es creando GIFs.

Primero cargamos la librería

```{r}
library(gganimate)
library(runner)
```

Y ahora la magia

```{r}
plot_delitos_mes_animate<-ggplot(base_delitos_fecha_2, aes(x=mes, y=cantidad, color=tipo_delito))+
  geom_point()+
  geom_line()+
  transition_reveal(mes)
plot_delitos_mes_animate
```

Y otra magia 

```{r}
base_comuna_fecha<-base%>%
  mutate(fecha=dmy(fecha),
         mes=round_date(fecha, unit = "month"))%>%
  group_by(comuna, mes)%>%
  summarise(cantidad=n())%>%
  filter(!is.na(comuna))%>%
  arrange(comuna)%>%
  mutate(suma=sum_run(x = cantidad,k=1, idx = comuna),
         comuna=as.factor(comuna))%>%
  select(mes,comuna,suma)
  # ungroup()

plot_crecimiento<-ggplot(base_comuna_fecha, aes(x=reorder(comuna,suma), suma, fill=comuna))+
  geom_bar(stat="identity")+
  geom_text(aes(x=1, y=18000, label=mes, size=20))+
  coord_flip()+
  facet_wrap(~mes)+
  facet_null()+
  transition_time(time = mes)+
  # transition_states(states = fecha)+
  # transition_reveal(fecha)+
  # ease_aes('sine-in-out')+
  labs(title = "Cantidad de delitos")
plot_crecimiento
```

